【裁判字號】    98,重上更(二),151
【裁判日期】    990129
【裁判案由】    偽造文書等
【裁判全文】
臺灣高等法院高雄分院刑事裁定          99年度交抗字第56號
抗   告   人
即原處分機關  高雄市政府交通局
代   表   人  王國材
受 處 分 人   陳志偉
上列抗告人因受處分人違反道路交通管理處罰條例聲明異議案件
，不服臺灣高雄地方法院中華民國98年12月31日裁定（98年度交
聲字第2856號），提起抗告，本院裁定如下：
    主  文
抗告駁回。
    理  由
一、本案經本院審理結果，認原審上開裁定認事用法皆無違誤，
    應予維持，並引用如附件原審裁定之理由。
二、抗告人抗告意旨略以：受處分人即異議人陳志偉因酒後駕車
    ，違反道路交通管理處罰條例第35條第1 項第1 款及違反道
    路交通管理事件統一裁罰基準表規定，原處分機關依據交通
    部95年5 月3 日交路字第0950030639號函、94年9 月15日交
    路字第0940051433號函及89年8 月30日交路89字第008861號
    函釋意旨暨道路交通安全規則第61條規定，裁罰新臺幣4 萬
    5,500 元，吊扣職業聯結車駕駛執照，並無違誤，且受處分
    人雖同時觸犯刑法，經檢察官為緩起訴處分，緩起訴期間為
    1 年，並命受處分人於緩起訴處分確定後8 個月內，向指定
    公益團體、地方自治團體或社區提供80小時之義務勞動服務
    ，然提供勞動服務究與支付一定金額（性質上屬罰金）不同
    ，受處分人以80小時之勞動服務（以1 日6 小時計算，80小
    時之義務勞動僅14天，如以實務上易服勞役折算標準係每日
    新臺幣1,000 元或2,000 元折算，亦與罰鍰4 萬9,500 元顯
    有差異），即可抵銷較高之罰鍰，是否有違比例原則，即非
    無疑；原審裁定撤銷該罰鍰新臺幣4 萬9,500 元及吊扣職業
    聯結車駕駛執照12個月之處分，尚有未洽，應請撤銷原裁定
    ，更為適法之裁定云云。
三、經查：(一)按一行為同時觸犯刑事及違反行政法上義務規定者
    ，依刑事法律處罰之，但其行為應處以其他種類行政罰或得
    沒入之物而未經法院宣告沒收者，亦得裁處之，行政罰法第
    26條第1 項定有明文。參諸前揭行政罰法第26條之立法理由
    ，是以前揭行政罰法中刑事法律處罰優先且不再處以行政秩
    序罰之目的，既係因為行為人已接受刑罰而足資警惕，且已
    發生懲罰之作用，即無使行為人陷於雙重處罰之不利益，則
    關於刑事法律處罰之範圍自應採取實質認定，凡刑事實體法
    或程序法中所規定客觀上剝奪行為人生命、自由、財產權利
    ，主觀上亦因制裁之嚴厲性、痛苦性，其強度足以造成心理
    強制而間接達成矯正教化目的之處遇手段，皆應納入其中，
    而不以形式上符合刑法第32條至第34條所定主刑及從刑種類
    者為限，始與前揭法律規範之意旨相符。按觸犯刑事法律之
    犯罪行為，除得經檢察官之起訴，並由法院審理後，為有罪
    科刑、無罪、免訴、不受理、不付審理之裁判外，依刑事訴
    訟法第253 條之1 第1 項、第253 條之2 第1 項第5 款規定
    ，如檢察官認該行為所涉為死刑、無期徒刑或最輕本刑3 年
    以上有期徒刑以外之罪，於參酌刑法第57條所列事項及公共
    利益之維護，認以緩起訴為適當者，得定1 年以上3 年以下
    之緩起訴期間為緩起訴處分，並同時命被告提供一定時數之
    義務勞務，其如未在上開指定期間內確實履行義務，依刑事
    訴訟法第253 條之3 第1 項第3 款之規定，受緩起訴人將遭
    受撤銷緩起訴處分之不利益；反之，倘其確實遵守並履行各
    項緩起訴條件，除非合於刑事訴訟法第260 條所定情形之一
    ，否則異議人即無再就同一案件遭受刑事追訴之虞。從而，
    受緩起訴人已因上開緩起訴處分而剝奪其人身自由（強制於
    一定時間內為義務勞務而無法自由選擇行動、工作），主觀
    上前揭義務勞務亦具有強制性、懲罰性，雖不若易科罰金係
    以支付金錢作為自由刑之替代，惟經由緩起訴處分附帶條件
    義務勞務之履行使其免於遭檢察官發動起訴程序，仍具有替
    代刑罰之效果，而屬其為犯罪所付出之代價，廣義而言，應
    屬前揭所稱之「實質刑事法律處罰」，而屬行政罰法第26條
    規定：「一行為同時觸犯刑事法律及違反行政法上義務規定
    者，依刑事法律處罰之」，所稱之「依刑事法律處罰之」。
    又服義務勞動雖非繳納金錢，但依修正之刑法第41條第2 項
    規定，得易科罰金者，得以提供社會勞動6 小時折算1 日，
    是服勞動並非毫無付出，且是否以勞動之方式作對被告為緩
    起訴處分所為負擔，檢察官可依情狀考量。是服義務勞動並
    無違反比例原則，或鼓勵民眾喝酒過量駕車之情。是以受處
    分人上開酒後駕車行為，係一行為同時觸犯刑事法律及違反
    行政法上義務規定，茲同一行為觸犯刑法第185 條之3 之刑
    事罪嫌，既經檢察官為緩起訴處分確定，即緩起訴期間為1
    年，受處分人並應依緩起訴內容於緩起訴處分確定後8 個月
    內，提供80小時義務勞動。緩起訴處分命「受處分人提供80
    小時之義務勞動」，雖非刑法所定之刑罰，然其實已對受處
    分人名譽、心理、自由及財產等產生相當制約，應可實質該
    當行政罰法第26條第1 項所指「依刑事法律」之處罰。至道
    路交通管理處罰條例第35條第8 項固定有汽車駕駛人經裁判
    確定，而處以罰金低於該條例第92 條 所訂最低罰鍰基準規
    定，應依該條例裁決繳納不足最低罰鍰部分之規定。惟檢察
    官以緩起訴命被告向指定之公益團體提供義務勞務，與道路
    交通管理處罰條例第35條第8 項經裁判確定處以罰金性質迴
    異，並無所謂差額可言，自無適用該條例之可能。綜上，受
    處分人「酒精濃度超過規定標準」之違規行為，既已依行政
    罰法第26條第1 項前段規定受有刑事處罰，復無行政罰法第
    26條第2 項規定所揭示「經不起訴處分或為無罪、免訴、不
    受理、不付審理之裁判確定者」此類未課予行為人實質上不
    利益負擔之情形。揆諸上揭說明，行政機關應無再對受處分
    人課予「罰鍰」之餘地，而受處分機關仍逕予裁罰受處分人
    罰鍰49,500元，即有違誤。(二)再按道路交通管理處罰條例第
    35條第1 項第1 款所指之應吊扣駕駛執照，是否及於酒駕行
    為人所持有各級車類之駕駛執照，抑或應以行為人違規之際
    所駕駛該級車輛駕駛執照為限？經核94年12月14日修正、95
    年3 月1 日施行「前」之道路交通管理處罰條例第68條固規
    定：「汽車駕駛人，因違反本條例及道路交通安全規則之規
    定，受『吊扣或』吊銷駕駛執照處分時，『吊扣或』吊銷其
    持有各級車類之駕駛執照」，惟修正後業已刪除吊扣等文字
    ，改為：「汽車駕駛人，因違反本條例及道路交通安全規則
    之規定，受吊銷駕駛執照處分時，吊銷其持有各級車類之駕
    駛執照」，且該次修正理由乃謂：「舊法將違法或違規駕駛
    人所持有各級車類之駕駛執照一併吊扣，失之過酷，影響人
    民工作及生活甚鉅」，則經此修正後，依法條文義及立法目
    的解釋，均應認於吊扣酒駕行為人駕駛執照之際，係以行為
    人違規時所駕駛該級車類之駕駛執照為限，而再無得吊扣行
    為人所持有他級駕駛執照之法律依據存在。受處分人既係駕
    駛自用一般小客貨車，違反道路交通管理處罰條例第35條第
    1 項第1 款之規定，則原處分機關依法自僅能吊扣受處分人
    小型車普通執照12個月而限制其一般小型車駕駛之權利，並
    無得吊扣受處分人持有他級駕駛執照之依據，原處分機關竟
    遽將受處分人之聯結職業駕駛執照予以吊扣，則該吊扣聯結
    車職業駕駛執照之處分，自已違反法律保留原則而難認適法
    ，且與欲達成目的之利益顯失均衡，而亦違反於行政行為應
    符合比例原則之法治國基本要求。綜上，原處分機關對受處
    分人上開違規行為裁處罰鍰49,500元，已違反「一事不二罰
    」原則，裁處吊扣受處分人聯結車職業駕駛執照12個月，亦
    違反法律保留原則及比例原則，均有違誤，受處分人之異議
    為有理由，應撤銷原處分，而自為裁定等情，業據原審於裁
    定理由論述綦詳，原裁定已從法理層面詳予分析論述，洵屬
    甚有見地，抗告意旨竟檢附與修法理由意旨相違之前開交通
    部函釋，及似是而非之所謂違反比例原則，為其指摘原裁定
    不當之理由，尚非可採，其抗告非有理由，應予駁回。
四、據上論斷，應依道路交通案件處理辦法第26條，刑事訴訟法
    第412 條，裁定如主文。
中    華    民    國    99    年    1     月    29    日
                  刑事第四庭    審判長法  官  蕭權閔
                                      法  官  李嘉興
                                      法  官  陳吉雄
以上正本證明與原本無異。
本件不得再抗告。
中    華    民    國    99    年    2     月    1     日
                                      書記官  郭蘭蕙
附件：
臺灣高雄地方法院交通事件裁定        98年度交聲字第2856號
原處分機關  高雄市政府交通局
異  議  人
即受處分人  陳志偉
上列受處分人因聲明異議案件，對於高雄市交通局98年9 月24日
所為之處分（原處分：高市交裁字第裁32-B00000000號），聲明
異議，本院裁定如下：
    主  文
原處分撤銷。
陳志偉汽車駕駛人，駕駛汽車經測試酒精濃度超過規定標準，應
吊扣小型車普通駕駛執照拾貳個月及接受道路交通安全講習。
    理  由
一、原處分意旨略以：異議人即受處分人（下稱異議人）陳志偉
    於民國97年7 月28日22時15分許許，酒後駕駛車牌號碼1168
    -NY 號自用一般小型客貨車，在高雄市小港區○○○路與平
    和東路口，因「酒後駕車肇事（未致人死傷），經酒精測試
    器測定結果為0. 71 MG/L」（已逾0.25MG/L之不得酒後騎車
    之標準）之違規，為警當場舉發，現因緩起訴期滿確定，原
    處分機關遂依道路交通管理處罰條例第35條第1 項第1 款之
    規定，裁處受處分人罰鍰新臺幣（下同）49,500元、吊扣職
    業聯結車駕駛執照12個月、施以道路交通安全講習等語。
二、異議意旨略以：異議人固於裁決書所載之時、地有酒後駕車
    之行為，然惟原處分機關疏未慮及異議人係酒後駕駛自用小
    客貨車，而非職業聯結車之事實，卻將異議人之職業聯結車
    予以裁決吊扣，異議人自難甘服，爰就原處分機關裁決吊扣
    職業聯結車駕照之部分，依法聲明異議等語。
三、本件異議人酒後駕車之違規行為單一，而罰鍰、吊扣駕駛執
    照及施以道路交通安全講習等法律效果（處罰效果）與違規
    行為之存否俱無從分離，是以異議人雖僅就吊扣駕駛執照部
    分聲明異議，惟為貫徹司法審查作用，並避免法院嗣認定駕
    駛人並無交通違規行為，惟駕駛人卻已遭原處分機關裁處罰
    鍰確定等不合理現象，本院亦應就罰鍰等法律效果予以審理
    ，合先指明。
四、汽車（含機器腳踏車，下同）駕駛人，駕駛汽車經測試檢定
    酒精濃度超過規定標準者，處15,000元以上60,000元以下罰
    鍰，並當場移置保管其車輛及吊扣其駕駛執照1 年；又汽車
    駕駛人，有道路交通管理處罰條例第35條第1 項規定之情形
    者，應接受道路交通安全講習，道路交通管理處罰條例第35
    條第1 項第1 款、第24條第1 項第2 款分別規定甚明。
五、經查：
(一)、異議人上述時、地，酒後呼氣酒精濃度達0.71 MG/L 之程度
    ，猶駕駛自小客貨車，為警攔停舉發，並經原處分機關予以
    裁罰等情，業據異議人自承明確，且有違反道路交通管理事
    件裁決書附卷可稽，固堪認定。惟異議人同一酒後駕車之行
    為，業經臺灣高雄地方法院檢察署檢察官於97年8 月26日以
    97年度偵字第21561 號為緩起訴處分，緩起訴期間為1 年，
    並命異議人於緩起訴處分確定後8 個月內，向指定公益團體
    、地方自治團體或社區提供80小時之義務勞動服務，該緩起
    訴處分於97年9 月23日確定，異議人並已履行義務勞動服務
    完畢，嗣該緩起訴處分於98年5 月22日期滿等情，有前開裁
    決書、緩起訴處分書、臺灣高等法院前案紀錄表各1 份存卷
    足憑。
(二)、按一行為同時觸犯刑事法律及違反行政法上義務規定者，依
    刑事法律處罰之，但其行為應處以其他種類行政罰或得沒入
    之物而未經法院宣告沒收者，亦得裁處之，行政罰法第26條
    第1 項定有明文。參諸前揭行政罰法第26條之立法理由，是
    以前揭行政罰法中刑事法律處罰優先且不再處以行政秩序罰
    之目的，既係因為行為人已接受刑罰而足資警惕，且已發生
    懲罰之作用，即無使行為人陷於雙重處罰之不利益，則關於
    刑事法律處罰之範圍自應採取實質認定，凡刑事實體法或程
    序法中所規定客觀上剝奪行為人生命、自由、財產權利，主
    觀上亦因制裁之嚴厲性、痛苦性，其強度足以造成心理強制
    而間接達成矯正教化目的之處遇手段，皆應納入其中，而不
    以形式上符合刑法第32條至第34條所定主刑及從刑種類者為
    限，始與前揭法律規範之意旨相符。按觸犯刑事法律之犯罪
    行為，除得經檢察官之起訴，並由法院審理後，為有罪科刑
    、無罪、免訴、不受理、不付審理之裁判外，依刑事訴訟法
    第253 條之1 第1 項、第253 條之2 第1 項第5 款規定，如
    檢察官認該行為所涉為死刑、無期徒刑或最輕本刑3 年以上
    有期徒刑以外之罪，於參酌刑法第57條所列事項及公共利益
    之維護，認以緩起訴為適當者，得定1 年以上3 年以下之緩
    起訴期間為緩起訴處分，並同時命被告提供一定時數之義務
    勞務，其如未在上開指定期間內確實履行義務，依刑事訴訟
    法第253 條之3 第1 項第3 款之規定，受緩起訴人將遭受撤
    銷緩起訴處分之不利益；反之，倘其確實遵守並履行各項緩
    起訴條件，除非合於刑事訴訟法第260 條所定情形之一，否
    則異議人即無再就同一案件遭受刑事追訴之虞。從而，受緩
    起訴人已因上開緩起訴處分而剝奪其人身自由（強制於一定
    時間內為義務勞務而無法自由選擇行動、工作），主觀上前
    揭義務勞務亦具有強制性、懲罰性，雖不若易科罰金係以支
    付金錢作為自由刑之替代，惟經由緩起訴處分附帶條件義務
    勞務之履行使其免於遭檢察官發動起訴程序，仍具有替代刑
    罰之效果，仍屬其為犯罪所付出之代價，廣義而言，應屬前
    揭所稱之「實質刑事法律處罰」，而屬行政罰法第26條規定
    ：「一行為同時觸犯刑事法律及違反行政法上義務規定者，
    依刑事法律處罰之」，所稱之「依刑事法律處罰之」。又服
    義務勞動雖非繳納金錢，但依修正之刑法第41條第2 項規定
    ，得易科罰金者，得以提供社會勞動6 小時折算1 日，是服
    勞動並非毫無付出，且是否以勞動之方式作對被告為緩起訴
    處分所為負擔，檢察官可依情狀考量。是服義務勞動並無違
    反比例原則，或鼓勵民眾喝酒過量駕車之情，一併敘明。
(三)、是以受處分人上開酒後駕車行為，係一行為同時觸犯刑事法
    律及違反行政法上義務規定，茲同一行為觸犯刑法第185 條
    之3之 刑事罪嫌，既經檢察官為緩起訴處分確定，即緩起訴
    期間為1 年，受處分人並應依緩起訴內容於緩起訴處分確定
    後8 個月內，提供80小時義務勞動。緩起訴處分命「受處分
    人提供80小時之義務勞動」，雖非刑法所定之刑罰，然其實
    已對受處分人名譽、心理、自由及財產等產生相當制約，應
    可實質該當行政罰第26條第1 項所指「依刑事法律」之處罰
    。至道路交通管理處罰條例第35條第8 項固定有汽車駕駛人
    經裁判確定，而處以罰金低於該條例第92條所訂最低罰鍰基
    準規定，應依該條例裁決繳納不足最低罰鍰部分之規定。惟
    檢察官以緩起訴命被告向指定之公益團體提供義務勞務，與
    道路交通管理處罰條例第35條第8 項經裁判確定處以罰金性
    質迴異，並無所謂差額可言，自無適用該條例之可能。綜上
    ，受處分人「酒精濃度超過規定標準」之違規行為，既已依
    行政罰法第26條第1 項前段規定受有刑事處罰，復無行政罰
    第26條第2 項規定所揭示「經不起訴處分或為無罪、免訴、
    不受理、不付審理之裁判確定者」此類未課予行為人實質上
    不利益負擔之情形。揆諸上揭說明，行政機關應無再對受處
    分人課予「罰鍰」之餘地，而受處分機關仍逕予裁罰受處分
    人罰鍰49,500元，即有違誤。
(四)、再按道路交通管理處罰條例第35條第1 項第1 款所指之應吊
    扣駕駛執照，是否及於酒駕行為人所持有各級車類之駕駛執
    照，抑或應以行為人違規之際所駕駛該級車輛駕駛執照為限
    ？本院經核94年12月14日修正、95年3 月1 日施行「前」之
    道路交通管理處罰條例第68條固規定：「汽車駕駛人，因違
    反本條例及道路交通安全規則之規定，受『吊扣或』吊銷駕
    駛執照處分時，『吊扣或』吊銷其持有各級車類之駕駛執照
    」，惟修正後業已刪除吊扣等文字，改為：「汽車駕駛人，
    因違反本條例及道路交通安全規則之規定，受吊銷駕駛執照
    處分時，吊銷其持有各級車類之駕駛執照」，且該次修正理
    由乃謂：「舊法將違法或違規駕駛人所持有各級車類之駕駛
    執照一併吊扣，失之過酷，影響人民工作及生活甚鉅」，則
    經此修正後，依法條文義及立法目的解釋，均應認於吊扣酒
    駕行為人駕駛執照之際，係以行為人違規時所駕駛該級車類
    之駕駛執照為限，而再無得吊扣行為人所持有他級駕駛執照
    之法律依據存在。
(五)、異議人既係駕駛自用一般小客貨車，違反道路交通管理處罰
    條例第35條第1 項第1 款之規定，則原處分機關依法自僅能
    吊扣異議人小型車普通執照12個月而限制其一般小型車駕駛
    之權利，並無得吊扣異議人持有他級駕駛執照之依據，原處
    分機關竟遽將異議人之聯結職業駕駛執照予以吊扣，則該吊
    扣聯結車職業駕駛執照之處分，自已違反法律保留原則而難
    認適法，且與欲達成目的之利益顯失均衡，而亦違反於行政
    行為應符合比例原則之法治國基本要求。
(六)、至原處分機關裁處接受道路交通安全講習部分，屬於「其他
    種類之行政罰」，依同法第26條第1 項但書之規定，自得併
    予裁罰之。
六、綜上，原處分機關對受處分人上開違規行為裁處罰鍰49,500
    元，已違反「一事不二罰」原則，裁處吊扣異議人聯結車職
    業駕駛執照12個月，亦違反法律保留原則及比例原則，均有
    違誤，受處分人之異議為有理由，應由本院撤銷原處分，並
    自為裁定如主文第2 項所示。
七、據上論斷，應依道路交通案件處理法第20條，裁定如主文。
中    華    民    國    98    年    12    月    31    日
                  交通法庭  法  官  陳億芳
以上正本證明與原本無異。
如不服本裁定，應於收受送達後5 日內向本院提出抗告狀。
中    華    民    國    98    年    12    月    31    日
                            書記官  林靜慧

司法院資訊處製作；財團法人民間司法改革基金會備份。
